臺灣臺北地方法院民事判決　　　　　　 99年度重訴字第886號
原　　　告　正德防火工業股份有限公司
法定代理人　郭陳月娥
訴訟代理人　郭睦萱律師
複　代理人　粘怡華律師
被　　　告　陞麥國際工程股份有限公司
法定代理人　黃愷胥
訴訟代理人　景熙焱律師
上列當事人間請求履行契約等事件，本院於民國100年10月25日
言詞辯論終結，判決如下：
    主      文
原告之訴及假執行之聲請均駁回。
訴訟費用由原告負擔。
    事實及理由
甲、程序方面：
    按訴狀送達後，原告不得將原訴變更或追加他訴，但請求之
    基礎同一，或擴張或減縮應受判決事項之聲明者，原告得將
    原訴變更或追加他訴，民事訴訟法第255條第1項第2款、第3
    款分別定有明文。復按以一訴請求計算及被告因該法律關係
    所應為之給付者，得於被告為計算之報告前，保留關於給付
    範圍之聲明，民事訴訟法第245條亦有明文。經查，本件原
    告原起訴聲明為：(一)被告應給付原告新臺幣（未記載其他幣
    別者均同）8,609,181元及自起訴狀繕本送達翌日起至清償
    日止，按年息5﹪計算之利息。(二)原告願供擔保請准宣告假
    執行。嗣於民國99年8月23日以書狀變更訴之聲明為：(一)先
    位聲明：1.被告應給付原告8,609,181元及自起訴狀繕本送
    達翌日起至清償日止，按年息5﹪計算之利息。2.原告願供
    擔保請准宣告假執行。(二)備位聲明：1.被告應與原告就西元
    2007年6月簽訂合作契約所經營之渝德科技（重慶）股份有
    限公司重慶市西永微電子工業區標準廠房消防工程美金設備
    採購部分之合夥財產協同辦理清算。2.原告於前項計算之報
    告前，保留關於給付範圍之聲明。3.被告應給付原告934,28
    9元。復於99年10月27日以書狀變更訴之聲明為：(一)被告應
    與原告就西元2007年6月簽訂合作契約所經營之渝德科技（
    重慶）股份有限公司重慶市西永微電子工業區標準廠房消防
    工程美金設備採購部分之合夥財產協同辦理清算。(二)原告於
    前項計算之報告前，保留關於給付範圍之聲明。(三)被告應給
    付原告1,428,883元。(四)原告願供擔保請准宣告假執行。又
    於100年6月14日以書狀變更訴之聲明為：(一)先位聲明：1.被
    告應與原告就西元2007年6月簽訂合作契約所經營之渝德科
    技（重慶）股份有限公司重慶市西永微電子工業園標準廠房
    消防工程美金設備採購部分之合夥財產協同辦理清算。2.原
    告於前項計算之報告前，保留關於給付範圍之聲明。3.被告
    應給付原告1,297,763元。(二)備位聲明：1.被告應給付原告7
    ,795,624元，及自本訴狀繕本送達翌日起至清償日止，按年
    息5﹪計算之利息。2.原告願供擔保請准宣告假執行。核其
    訴之變更追加，所主張基礎事實相同，並調整應受判決事項
    聲明，揆諸首揭說明，於法並無不合，應予准許。
貳、實體方面：
一、原告主張略以：
  (一)被告承包業主即訴外人亞翔工程股份有限公司（以下簡稱「
    亞翔公司」）之「渝德科技（重慶）股份有限公司重慶市西
    永微電子工業園標準廠房消防工程」（以下簡稱「系爭工程
    」），並於96年6月間，與原告簽訂合作契約（以下簡稱「
    系爭契約」），協議共同承攬系爭工程。依據系爭契約第4
    條之約定，雙方合作之工作範圍區分為「設備採購部分」（
    以下簡稱「系爭設備採購部分」）及「工程施作部分」（以
    下簡稱「系爭工程施作部分」），前者係指業主就系爭工程
    以美金200萬元發包予被告之設備採購工程施作部分，後者
    係指業主就系爭工程以人民幣1,652萬元發包予被告之工程
    施作部分，雙方均共同承攬，共負盈虧。系爭工程施作部分
    ，尚未全部履行完畢，但系爭設備採購部分，現已全部履約
    完畢，並經業主驗收合格迄今逾2年餘，被告並已自業主處
    領得系爭設備採購部分報酬71,524,621元。原告就系爭設備
    採購部分已支出相關必要費用總計2,763,375元，並經被告
    人員審核無誤。兩造曾就系爭設備採購部分於98年12月8日
    及98年12月9日，在被告臺北營業處所進行對帳，並就雙方
    已支出且具有憑證之相關必要費用進行查核確認，經雙方對
    帳結果，以業主已給付之全部價金，扣除採購之相關成本（
    含設備成本及進口關稅、運雜費）後，系爭設備採購部分盈
    餘總計12,995,722元，被告可得盈餘為50﹪即6,497,861 元
    。系爭契約係分別就設備採購及工程施作部分成立兩個權利
    義務不同之合夥契約，而系爭設備採購部分兩造既已履約完
    畢，被告並已自業主處獲得報酬，原告應可請求被告就系爭
    設備採購部分之合夥財產協同辦理清算，並於計算報告前，
    保留關於給付範圍之聲明。
  (二)又依據系爭契約附件一業主與被告之設備合約主文可知系爭
    工程之室外工程範圍不包含D棟部分，惟被告曾就系爭工程D
    棟設備採購部分要求原告協助提供其採購工作對象之優惠折
    扣，該等代為採購之工作，顯非屬系爭契約原約定之工作範
    圍，係經由原告之協助及努力，被告方可以低於一般行情約
    30﹪之價格購得系爭工程D棟設備。原告所受任之工作範圍
    既同為代被告為消防設備之採購，其性質即近於系爭設備採
    購部分，自得依據民法第528條、第547條委任關係之規定，
    請求被告比照兩造關於系爭設備採購部分之約定內容給付報
    酬。至於報酬數額雖未約定，但依系爭契約第5條第1款之約
    定，兩造各得享有設備採購盈餘之50﹪，則系爭D棟設備採
    購部分之成本既經支付採購費用計6,228,599元，關稅、運
    費47,011元，被告並已向業主領取8,871,135元，故D棟設備
    採購盈餘即為2,595,525元（8,871,135－6,228,599－47,
    011＝2,595,525），原告自得向被告請求給付該等盈餘之50
    ﹪即1,297,763元作為報酬，爰請求如先位聲明所載。
  (三)倘認兩造就系爭契約成立1個合夥關係，則系爭設備採購部
    分工作已經全部履約完畢，併自業主驗收合格迄今已逾2年
    ，顯見兩造關於系爭設備採購部分之合夥關係已因目的事業
    之達成而解散，依據民法第692條第3款及第694條第2項之規
    定，應行清算程序，原告並得依據系爭契約第5條第1項之約
    定，請求被告給付系爭設備採購部分被告可得盈餘為50﹪即
    6,497,861元。至系爭工程D棟設備採購部分，既有別於原告
    訴請清算合夥財產之委任關係，自無需先經清算程序，被告
    應依民法第528條、第547條委任關係之規定，給付系爭D棟
    設備採購盈餘之50﹪即1,297,763元作為報酬。是總計被告
    應給付原告系爭設備採購部分被告可得盈餘為50﹪即6,49
    7,861元，及系爭工程D棟設備採購部分盈餘50﹪即1,297,
    763元，合計為7,795,624元（6,497,861＋1,297,763＝7,
    795,624），爰請求如備位聲明所載。
  (四)對被告抗辯所為之陳述：
  1.由系爭契約第3條第1項及第4條第3項之約定可知原告於系爭
    契約中，僅限於單純出資，迨嗣後有盈餘時得以請求受分配
    而已，實際上均未享有任何有關業務、財務、管理、稽核及
    檢查等營運行為之權限，故依最高法院80年台上字第2607號
    及94年度台上字第1793號判決見解，原告顯無與被告共同經
    營事業，原告所為之有關美金設備等出資，僅屬單純出資，
    而非合夥出資。系爭契約形式上固僅締結1個合作契約，然
    觀諸系爭契約之約定模式，付款方式、保固條件均有不同，
    顯見兩造實際上係以聯立方式成立系爭設備採購部分及工程
    施作部分兩個截然不同之合夥契約，並非僅成立單一合夥契
    約，兩造法律關係應以系爭契約約定內容為準。故被告辯稱
    兩造為1個合夥契約，系爭設備採購及工程施作部分應併同
    計算云云，自屬無據。
  2.被告雖辯稱就系爭工程施作部分之施工費用（不含設備）合
    約價1,652萬人民幣，目前已超支，估計約有600至700萬人
    民幣之虧損，尚未依法完成驗收，最後費用尚未確定，工程
    施工費用之虧損，抵銷設備採購部分之盈餘，尚有不足，原
    告不得要求先給付設備採購部分之盈餘云云。然本件兩造係
    以聯立之方式成立系爭設備採購部分及系爭工程施作部分兩
    個截然不同之合夥關係，業如前述，則原告訴請清算系爭設
    備採購部分之合夥關係，當屬有據，被告另持與系爭設備採
    購部分無關之工程施作部分之合夥關係產生虧損，拒絕就系
    爭設備採購部分予以清算暨返還出資、分配剩餘財產，難認
    有理。至於被告抗辯系爭工程施作部分之虧損，得與原告請
    求給付之盈餘數額予以抵銷部分，被告自應證明原告負有何
    種債務，是否已屆清償期等節，方能主張抵銷等語。
  (五)並聲明：
  1.先位聲明：
  (1)被告應與原告就西元2007年6月簽訂合作契約所經營之渝德
    科技（重慶）股份有限公司重慶市西永微電子工業園標準廠
    房消防工程美金設備採購部分之合夥財產協同辦理清算。
  (2)原告於前項計算之報告前，保留關於給付範圍之聲明。
  (3)被告應給付原告1,297,763元。
  2.備位聲明：
  (1)被告應給付原告7,795,624元，及自本訴狀繕本送達翌日起
    至清償日止，按年息5﹪計算之利息。
  (2)原告願供擔保請准宣告假執行。
二、被告抗辯則以：
  (一)原告係以墊付美金設備之貨款為其出資，被告則以墊付工程
    進度款為出資。故無論兩造墊款為何，均係對合夥事業之出
    資，並非民法第546條之代墊款，原告請求被告返還代墊款
    ，實際上是主張返還合夥出資。惟依民法第694條之規定，
    合夥解散前應先經過清算，依民法第682條之規定，在清算
    完成前，不得請求合夥財產之分析。系爭契約中，合作價金
    包括兩部分，一部分為設備合約美金200萬元，一部分為工
    程款人民幣1,652萬元，關於設備採購部分，美金均由被告
    開立信用狀支付，僅小部分新臺幣由原告支付，就工程施作
    部分，當初是原告代洽訴外人重慶柯迪自控技術工程有限公
    司（以下簡稱「科迪公司」）施作，約定工程造價為人民幣
    1,175萬元。惟科迪公司之後不斷漲價，現已漲至2,000萬元
    人民幣，原告既為合夥人，本應共同分擔損失，若原告主張
    分配盈餘，對於虧損亦應共同承擔。系爭契約第5條約定被
    告應於收到款項5日內匯付原告部分，僅限於原告已發生之
    成本，所謂雙方各分擔該盈餘50﹪並不適用。系爭契約第4
    條、第5條第3項、第4條第3項、第4條第4項既已明訂本工程
    經業主驗收合格後，被告應立即與原告進行結算本案實際之
    總工程款，而總工程款需扣除兩造就本工程支出之所有相關
    必要後再結算盈餘或虧損，非設備項下之費用亦需經雙方審
    核通過。系爭設備採購部分雖已完成，系爭工程施作部分亦
    已於97年9月19日及98年6月10日完成驗收，但相關必要費用
    尚未計算，科迪公司對施工費用仍有爭議，目前正在大陸地
    區重慶市訴訟中，原告現在急於主張結算盈餘，要求分享系
    爭設備採購部分之利潤，卻不願意承擔系爭工程施作部分之
    虧損，實非有理。
  (二)系爭D棟設備採購部分，因D棟本係雙方合作項目，惟購入該
    設備後，原告突然改稱不要納入合作，改稱要15﹪之佣金，
    原告此舉意在避免整案可能之虧損。惟系爭D棟設備採購部
    分，被告已收受全部價金美金270,418元，貨價為美金179,6
    84.36元，加計關稅費用等成本為美金193,095.69元，預計
    利潤為美金77,322.31元，因提供897,220元為保固保證金，
    應予扣除，且尚有保證責任未了，縱原告可以要求佣金，佣
    金一般行情亦應以貨價3﹪為合理，原告請求給付盈餘50﹪
    ，顯然過高。
  (三)又依據系爭契約兩造需共負盈虧50﹪，系爭設備採購部分，
    被告已領取A、B部分（合約07C0036-1、07C0036-2、07C003
    6-3）全部價金美金2,162,423元，扣除成本美金1,698,270.
    54元，及費用128,377.28元，工程完工及保固期滿預期雙方
    可得利潤為美金335,778.18元（折合9,885,221元），此為
    預估但非以實現之利益。惟系爭工程施作部分虧損達人民幣
    12,483,844元（折合57,706,569元），損益相抵結果尚虧損
    47,821,348元，兩造應各自負擔1/2，扣除各自已支付之費
    用，原告反而應給付被告23,910,674元。故原告請求被告給
    付盈餘，實非有據等語，資為抗辯。
  (四)並聲明：
  1.原告之訴駁回。
  2.如為不利被告之判決，願供擔保請准宣告免為假執行。
三、兩造不爭執之事實：
  (一)被告承包業主即訴外人亞翔公司之系爭工程，並於96年6月
    與原告就系爭工程簽訂系爭契約，此有系爭契約1件在卷可
    稽（見本院卷第9至14頁）。
  (二)依據系爭契約第4條約定，兩造之工作範圍區分為系爭設備
    採購部分及系爭工程施作部分，而系爭設備採購部分已全部
    履約完畢，亦經業主驗收合格已逾1年餘，被告於97年12月
    並出具工程保固切結書予業主，此有工程保固切結書1件附
    卷可證（見本院卷第15頁）。
  (三)就系爭設備採購部分，被告已經領取A、B部分（合約07C003
    6-1、07C0036-2、07C0036-3）價金共美金2,162,423元（見
    本院卷第95頁）。
四、本件之爭點及本院得心證之理由：
    本件經依民事訴訟法第270條之1第1項第3款規定，整理爭點
    並協議簡化爭點後，僅就兩造之爭執點及本院判斷，分述如
    下：
  (一)先位聲明部分：
  1.兩造就系爭契約中系爭設備採購部分及系爭工程施作部分，
    是成立一個或兩個合夥契約？
    原告固主張系爭契約並非一個合夥契約，而係聯立系爭設備
    採購及工程施作兩個權利義務截然不同之合夥契約云云。然
    按系爭契約第4條合作價金約定：「(1)業主發包給甲方（被
    告）之設備合約美金貳佰萬元整。(2)業主發包給甲方之工程
    合人民幣壹仟陸佰伍拾貳萬整，甲、乙（指原告）雙方同意
    以人民幣壹仟壹佰柒拾伍萬元整發包與科迪自控有限公司。
    (3)甲、乙雙方同意共同承攬本工程，並共負盈虧，甲方應就
    本工程所收取之預計為設備合約美金貳佰萬元與工程合約人
    民幣壹仟陸佰伍拾貳萬元整之總工程款扣除甲、乙雙方就本
    工程所支出之所有相關必要費用（以下簡稱「相關必要費用
    」）後結算盈餘或虧損。如甲方實際所收取之總設備及工程
    款超出預計總工程款者，以實際收取之總工程款為準。甲、
    乙雙方共負本工程案盈虧之百分之五十。(4)前項所稱之「相
    關必要費用」，係指基於本工程契約之工作支出之必要工程
    費用，且經甲、乙雙方審核通過與認可者為限。(5)甲、乙雙
    方應於每月25日前結算，每月30日前提出「相關必要費用」
    單據及帳目供對方進行審查及認可。(6)甲方須於向業主請領
    各期工程款前，以及工程結算時，提供所有相關必要費用單
    據與帳目供乙方進行審核及認可」。系爭契約第5條付款辦
    法約定：「(1)美金設備部分：交貨款70﹪、安裝完成10﹪、
    試車10﹪、驗收尾款10﹪。甲方應依上述進度向業主請領進
    度款，甲方收到款項後應即支付雙方相對於該進度款所發生
    之成本；若尚有盈餘，則雙方各分擔該盈餘之百分之五十。
    上述甲方應支付乙方之款項，甲方應於收到業主款項後五日
    內匯入乙方向甲方提供之特定台幣帳戶。(2)工程進度款：工
    程進行中，甲方應依進度向業主請領進度款，甲方收到款項
    後，應即支付雙方相對於該進度款所發生之成本；若尚有盈
    餘，則雙方各分擔該盈餘之百分之五十。上述甲方應支付乙
    方之款項，甲方應於收到業主款項後五日內匯入乙方向甲方
    提供之特定人民幣帳戶。(3)本工程經業主驗收合格後，甲方
    應立即與乙方進行結算本案實際之總工程款」。系爭契約第
    6條保固期與範圍約定：「本工程（包含分項工程）自全部
    完工經業主正式驗收合格之日或應相當於業主應驗收之日起
    算壹年之保固期。保固責任由甲、乙雙方共同承擔，此有系
    爭契約附卷可參。是由系爭契約之約定觀之，兩造係共同承
    攬系爭工程，共負盈虧，縱工作內容區分為系爭設備採購部
    分（以美金計價）及系爭工程施作部分（以人民幣計價），
    但僅係合作內容種類及價金計算方式與幣別不同而已，但仍
    係締結一個合夥契約，並非聯立兩個合夥契約，就系爭設備
    採購部分及工程施作部分之履行，應一併觀之，非可單獨分
    析清算。故原告主張兩造就系爭工程係締結系爭設備採購及
    工程施作兩個聯立之合夥契約云云，尚非可採。
  2.如兩造就系爭設備採購部分成立合夥關係，原告主張清算系
    爭設備採購部分之合夥財產，是否有理？
    按系爭契約第4條第3項、第4項、第5項之約定，兩造共同承
    攬系爭工程，並共負盈虧，被告應就系爭工程所收取之預計
    為設備合約美金200萬元與工程合約人民幣1,652萬元整之總
    工程款扣除雙方就本工程所支出之所有相關必要費用後，結
    算盈餘或虧損。如被告實際所收取之總設備及工程款超出預
    計總工程款者，以實際收取之總工程款為準，兩造共負本工
    程案盈虧之50﹪，相關必要費用需經兩造審核通過與認可者
    為限。查系爭契約為1個合夥契約，不宜就系爭設備採購部
    分或工程施作部分個別單獨結算，業如前述。而被告雖不否
    認系爭設備採購部分業已履約完成，其就系爭設備採購部分
    ，已領取A、B部分（合約07C0036-1、07C0036-2、07C0036-
    3）價金共美金2,162,423元。但系爭工程施作部分，兩造發
    包施作工程之科迪公司對於施工費用仍有爭議，現在大陸地
    區重慶市訴訟中，此亦為原告所不爭執，且依原告先位聲明
    請求在計算報告前保留給付聲明，可知兩造就系爭設備採購
    部分所支出之相關必要費用，尚未結算，此為付款之重要條
    件，相關必要費用並未經兩造審核通過與認可，即付款條件
    尚未成就，則原告請求先行結算系爭設備採購部分，顯與系
    爭契約上開約定不符。雖系爭契約第5條第1項付款辦法約定
    告應依工程進度向業主請領進度款，被告收到款項後，應即
    支付雙方相對於該進度款所發生之成本，若尚有盈餘，雙方
    各分擔該盈餘之50﹪，被告並應於收到業主款項後5日內匯
    入原告提供之特定帳戶內。然是否有盈餘，依據前揭約定，
    仍需將進度款扣除相關必要費用後始能結算，且相關必要費
    用需經兩造審核通過與認可。惟原告主張就系爭設備採購部
    分已支出相關必要費用總計2,763,375元，兩造於就系爭設
    備採購部分於98年12月8日及98年12月9日，在被告臺北營業
    處所進行對結果，認系爭設備採購部分盈餘總計12,995,722
    元云云。但被告抗辯系爭設備採購部分，需扣除成本美金
    1,698,270.54元，及費用128,377.28元，工程完工及保固期
    滿預期雙方可得利潤為美金335,778.18元（折合9,885,221
    元）云云。顯見兩造對系爭設備採購部分之相關必要費用、
    成本及盈餘之計算結果顯有不同，難認系爭設備採購部分之
    相關必要費用已經過兩造審核通過與認可，自亦難依系爭契
    約第5條第1項之付款辦法付款。故原告主張單獨優先清算系
    爭設備採購部分之合夥財產，核與系爭契約之約定，仍有不
    符。
  3.原告請求被告給付系爭D棟設備採購部分盈餘50﹪即1,297,7
    63元作為報酬，是否有理？
    原告主張系爭D棟設備採購部分並非系爭設備採購契約約定
    範圍內之工作乙節，雖為被告所不否認，堪信為真實。但原
    告係依據民法第528條、第547條委任關係之規定，請求被告
    給付系爭D棟設備採購部分盈餘50﹪即1,297,763元，惟被告
    否認之，並辯稱應係給付佣金，且以貨價3﹪為合理。而原
    告起訴時係請求被告給付系爭D棟設備採購部分成本價之15
    ﹪，此有起訴狀附卷可參。則兩造就系爭D棟設備採購部分
    ，究竟係約定依系爭契約之內容平分盈餘，或另外佣金或報
    酬，仍有不明，原告主張依據系爭契約設備採購部分之約定
    可分得盈餘50﹪，尚非有據。況原告如係依據系爭契約請求
    被告給付系爭D棟設備採購部分盈餘50﹪，但系爭D棟設備採
    購部分之相關必要費用亦未經兩造審核與認可，揆諸前揭約
    定，亦難逕為清算。故原告請求被告給付系爭D棟設備採購
    部分盈餘50﹪即1,297,763元作為報酬，亦非有理。
  (二)備位聲明部分：
    至原告備位聲明主張兩造關於系爭設備採購部分之合夥關係
    已因目的事業之達成而解散，依據民法第692條第3款及第
    694條第2項之規定，應行清算程序，被告應給付原告系爭設
    備採購部分被告可得盈餘為50﹪即6,497,861元，及系爭工
    程D棟設備採購部分盈餘50﹪即1,297,763元，合計為7,795
    ,624元部分，亦因系爭契約為一個合夥契約，並非聯立兩個
    不同的合夥契約，不宜單獨清算分析合夥財產，且依據系爭
    契約第4條第3項、第4項之約定，就系爭工程支出之相關必
    要費用，需經雙方審核通過與認可，方能結算盈餘，而本件
    兩造尚未就相關必要費用審核結算，換言之，原告是否有盈
    餘可供請求，仍有不明，故原告請求被告給付上開款項，仍
    屬無據。
五、綜上所述，系爭契約為一個合夥契約，不宜單獨清算分析合
    夥財產，且兩造尚未就相關必要費用審核結算，付款條件尚
    未成就，故原告先位聲明請求被告應與其就系爭設備採購部
    分協同辦理清算，並給付原告系爭D棟設備採購部分盈餘50
    ﹪1,297,763元，及備位聲明請求被告給付系爭設備採購部
    分被告可得盈餘為50﹪即6,497,861元，及系爭工程D棟設備
    採購部分盈餘50﹪即1,297,763元，合計為7,795,624元，均
    屬無據。從而，原告先位聲明請求：1.被告應與原告就西元
    2007年6月簽訂合作契約所經營之渝德科技（重慶）股份有
    限公司重慶市西永微電子工業園標準廠房消防工程美金設備
    採購部分之合夥財產協同辦理清算。2.原告於前項計算之報
    告前，保留關於給付範圍之聲明。3.被告應給付原告1,297,
    763元；及備位聲明請求被告應給付原告7,795,624元，及自
    本訴狀繕本送達翌日起至清償日止，按年息5﹪計算之利息
    ，均無理由，應予駁回。其假執行之聲請，亦失所附麗，應
    併予駁回。
六、兩造其餘攻擊防禦方法及證據資料，經本院斟酌後，認為均
    不足以影響本判決之結果，自無一一詳予論述之必要。而兩
    造所提證據調查之聲請，因本件事證已臻明確，亦無調查之
    必要，均附此敘明。
七、據上論結：原告之訴為無理由，依民事訴訟法第78條，判決
    如主文。
中    華    民    國     100    年   11   月   11     日
                  民事民五庭    法  官   郭顏毓
以上正本係照原本作成。
如對本判決上訴，須於判決送達後20日內向本院提出上訴狀。如
委任律師提起上訴者，應一併繳納上訴審裁判費。
中    華    民    國   100    年    11    月    14    日
                                書記官   林政彬